【裁判字號】    92,重上更(一),70
【裁判日期】    920729
【裁判案由】    損害賠償
【裁判全文】
臺灣高等法院民事判決                          九十二年度重上更(一)字第七０號
    上  訴  人  甲○○
    訴訟代理人  葉  盆
                吳珮瑜
    被  上訴人  台北縣淡水鎮公所
    法定代理人  郭哲道
    被  上訴人  乙○○
    共      同
    訴訟代理人  蔡文玉律師
    複  代理人  周福珊律師
右當事人間損害賠償事件，上訴人對於中華民國八十九年六月十四日臺灣士林地方法
院八十九年度重訴字第八五號第一審判決提起上訴，並為訴之追加，經最高法院第一
次發回更審，本院判決如左：
    主      文
上訴及追加之訴均駁回。
第一、二審（含追加部分）及發回前第三審訴訟費用，除確定部分外，由上訴人負擔
。
    事實及理由
壹、程序方面
    查本件上訴人於原審聲明請求被上訴人應連帶給付新台幣（下同）一千零十三萬
    三千四百零一元，嗣於本院減縮其聲明為請求連帶給付七百一十萬九千五百三十
    三元，另擴張其聲明請求被上訴人應另連帶給付二百六十五萬一千一百五十九元
    ，依民事訴訟法第四百四十六條第一項、第二百五十五條第一項第三款規定，核
    無不合，減縮部分已確定，合先敘明。
貳、實體方面
一、本件上訴人主張：乙○○係台北縣淡水鎮公所之清潔隊垃圾車司機，於民國八十
    七年三月二十日下午十時許，駕駛車號ＱＧ─○九○號垃圾車至台北縣淡水鎮○
    ○○道埤島里六號前，因機件故障路邊臨時停車，本應注意將車緊靠右側路肩停
    放，並在車後三十至一百公尺之路面豎立故障標誌，依當時情形又無不能注意之
    情事，竟疏於注意未依規定停放及豎立故障標誌，且停放近二十四小時未予處理
    。同年月二十一日下午九時二十分許，伊冒雨騎乘ＧＪＩ─○五二號機車行經該
    處時，未能察覺該停放於路邊之垃圾車而撞及該車，致受有開放性凹陷顱骨骨折
    、硬腦膜破裂、腦挫傷出血等傷，乙○○顯有重大過失。且上訴人有戴眼鏡，並
    未因雨衣擋住視線，亦非先撞訴外人陳裕隆駕駛之機車再撞上垃圾車，否則淡水
    鎮公所何必賠償陳裕隆五十萬元。淡水鎮公所為乙○○之僱用人，應依民法第一
    百八十四條第一項前段及第一百八十八條第一項負連帶賠償責任。上訴人因傷支
    出醫療費用十一萬零八百三十二元、機車修復費二萬五千二百八十元及工作損失
    四百五十四萬七千二百八十九元，並請求精神慰撫金五百萬元，合計為一千零十
    三萬三千四百零一元。上訴人爰依民法第一百八十四條第一項前段、第二項、第
    一百八十八條第一項之規定，請求判命被上訴人應連帶給付上開金額及加計法定
    遲延利息之判決（上開請求，原審為上訴人全部敗訴之判決，上訴人就醫療費三
    萬六千九百六十四元、慰撫金二百五十萬元，及機車修復費、工作能力損失部分
    ，提起上訴；另工作能力損失之金額擴張二百零五萬一千一百五十九元共為六百
    五十九萬八千四百四十八元，追加看護費用六十萬元，上訴金額合計為九百七十
    六萬零六百九十二元。併追加依國家賠償法第二條第二項為請求）。並於本院上
    訴聲明：(一)原判決關於駁回上訴人左列第二項之訴部分及該部分假執行之聲請，
    暨該訴訟費用之裁判均廢棄。(二)右廢棄部分，被上訴人應連帶給付上訴人七百一
    十萬九千五百三十三元及自八十八年一月一日起至清償日止按年息百分之五計付
    利息。(三)被上訴人應另連帶給付上訴人二百六十五萬一千一百五十九元及自八十
    九年十月十四日起至清償日止按年息百分之五計付利息。(四)前二項所命之給付，
    願供擔保請准宣告假執行。
二、被上訴人則以：本件車禍之發生，係因上訴人視力不佳又未戴眼鏡，以致於晚間
    十時許冒雨騎乘機車時，疏未注意車前狀況，而先行追撞另一機車騎士陳裕隆後
    ，始又撞及乙○○停放路邊之垃圾車，乙○○毫無過失可言，故台北縣淡水鎮公
    所自無須負連帶賠償責任。且乙○○係屬公法人之台北縣淡水鎮公所依「臺北縣
    淡水鎮清潔隊員工作規則」僱用之人員，其依該規則執行駕駛垃圾車之職務，自
    屬依法令從事於公務之人員。又台北縣淡水鎮公所為國家行政機關，其委託乙○
    ○駕駛垃圾車以定時定點方式收取垃圾服務鎮民，並強制其遵守，以達成提昇鎮
    民生活品質之公益目的，並具有事實上之強制利用關係，自屬國家給付行政中之
    行使公權力行為。從而，乙○○縱於執行職務時，因過失致上訴人受損害，然依
    民法第一百八十六條第一項之規定，於因過失違背對於第三人應執行之職務，致
    第三人之權利受損害時，以被害人不能依他項方法受賠償為限，始負責任。而台
    北縣淡水鎮公所縱應負賠償責任，亦應屬國家賠償法之國家賠償責任，是上訴人
    既得依國家賠償法請求國家賠償，其依民法第一百八十四條及第一百八十八條之
    規定訴請被上訴人連帶負損害賠償責任，自屬於法有違。又上訴人於上訴二審後
    始提出追加國家賠償法第二條第二項之請求權，依同法第八條第一項之規定，其
    請求權已因二年不行使而消滅等語，資為抗辯。並於本院答辯聲明：駁回對造之
    上訴及擴張之訴。
三、查上訴人所主張前開車禍發生之事實，業據提出診斷證明書為證，並有本院所調
    刑事卷之交通事故調查報告表及現場照片可稽（見本院重上字卷第一一七至一一
    八頁，原審偵查卷第二一至二六頁），應堪認為真實。是本件所應審究者厥為：
    (一)乙○○應否負肇事責任？(二)如應負肇事責任，上訴人究應依民法侵權行為損害
    賠償或國家賠償法上之國家賠償法則為請求？如為後者，請求權時效，已否消滅
    ？茲分項詳析如后：
    (一)乙○○應負肇事責任：
      按汽車發生故障不能行駛，應即設法移置於無礙交通之處，該故障車輛在未移
      置前或移置後均應豎立車輛故障標誌，在行車時速逾四十公里之路段，應豎立
      於車身後方三十公尺至一百公尺之路面上，道路交通安全規則第一百十二條第
      一項第十二款規定甚明。當時垃圾車並未緊靠路邊。且肇事路段之限速為六十
      公里。乙○○僅置三角故障標誌於車後七．三公尺處（見原審偵查卷第二六頁
      交通事故調查報告表）。又被上訴人辯稱當時係上訴人甲○○先追撞另一行經
      上開肇事路段之機車騎士陳裕隆，始追撞該垃圾車一節，經查，陳裕隆雖於警
      訊中指稱：「我於八十七年三月二十一日二十一時許，騎重機．．．行經淡水
      鎮○○道埤島前，我看見前方路旁一輛垃圾車，我欲切左邊閃垃圾車，突然我
      車右後方遭一輛機車追撞，使我滑倒撞上垃圾車．．．」等詞（見原審刑事卷
      第五八頁淡水分局水碓派出所八十七年三月二十五日訊問筆錄），然其後於檢
      察官偵查中則證稱：其僅記得行經前開肇事路段，突然發生車禍，就昏迷二、
      三天，不記得是否先與其他機車碰撞等情（見原審偵查卷第三二至三三頁），
      復經原審刑事庭再次就此訊問陳裕隆，其則證稱：車禍發生之實際過程已不記
      得，警訊中所言被後車追撞係其母親所言，惟其母於車禍時並未在現場等語（
      見原審刑事卷第三九頁背面訊問筆錄），是其就如何發生車禍情事先後所述不
      一，已難認其係先遭機車追撞始撞及垃圾車，更無證據證明係遭上訴人甲○○
      所騎機車追撞。且經稽之上引交通事故調查表肇事經過摘要欄記載：「．．．
      機車騎士甲○○騎機車與另一機車騎士陳裕隆於八十七年三月廿一日二十一時
      許先後追撞該垃圾車」（見原審偵查卷第二五頁）。則既是吳車、陳車先後追
      撞垃圾車，即無由上訴人先撞陳車再撞垃圾車之可能。再依所調刑事卷之八十
      七年調參字第七八六號審查調解卷內附乙○○與陳裕隆間成立調解之八七民調
      八四號調解書記載因陳裕隆於該日下午九時卅分駕駛機車撞及湯某任意停放路
      邊之車受傷，聲請調解人乙○○願賠償五十萬元成立和解。亦可證明陳車撞車
      在後，並經湯某承認過失而予賠償。是本件事故之發生，由於乙○○未依規定
      放置故障標誌有關，且並無不能注意之情形，致上訴人撞車受傷，二者間應有
      相當因果關係，自應負過失責任。
    (二)上訴人應依國家賠償法上之國家賠償法則為請求；然請求權已羅時效而不得為
      請求：
    1.按國家賠償法所稱公務員者，謂依法令從事於公務之人員。公務員於執行職務
      行使公權力時，因故意或過失不法侵害人民自由或權利者，國家應負損害賠償
      責任，國家賠償法第二條第一項、第二項前段定有明文。又公務員因故意違背
      對於第三人應執行之職務，致第三人之權利受損害者，負賠償責任，其因過失
      者，以被害人不能依他項方法受賠償時為限，負其責任，復為民法第一百八十
      六條第一項所明定。惟本條所定公務員執行之職務，既為公法上之行為，其任
      用機關自無民法第一百八十八條第一項或第二十八條規定之適用。國家賠償法
      第二條第一項、第二項前段、最高法院六十七年台上字第一一九六號判例可資
      參照。至於民法第一百八十八條第一項之規定，則係指僱用人與受僱人間，成
      立私法上一方為他方服勞務，他方給付報酬之僱用關係，當受僱人因執行職務
      不法侵害他人之權利時，須由僱用人與行為人連帶負損害賠償責任之謂。二者
      之差異，在於前者係國家與公務員之公法關係，後者為僱用人與受僱人之私法
      關係；前者公務員執行職務之行為，必須是行使公權力之行為；後者受僱人所
      執行之職務，則屬私法之性質。是如依法令從事於公務之人員，於執行職務行
      使公權力時，因故意或過失不法侵害人民自由或權利者，被害人即應循國家賠
      償法所規定之程序請求國家賠償，如依民法第一百八十八條之規定請求國家負
      侵權行為之連帶賠償責任，即屬與法有違。
    2.經查，上訴人雖主張本件係因乙○○駕駛垃圾車機械故障而路邊停車時，未注
      意將車輛緊靠路肩停放，並於車後三十至一百公尺之路面豎立故障標誌，同時
      亦未儘速通知修車部門前往處理，始導致車禍之發生，而前開行為均非執行職
      務行使公權力之行為，且政府清運垃圾帶有整潔衛生環境之公共目的，但此一
      目的之達成，係以「給付行政」之手段為之，並未課以人民一定之義務，更無
      採取強制手段，自與公權力之行使無涉云云。然所謂行使公權力，係指公務員
      手段干預人民自由及權利之行為，以及提供給付、服務、救濟、照顧等方法，
      增進公共及社會成員之利益，以達成國家任務之行為（最高法院八十年度台上
      字第五二五號判決意旨參照）。本件被上訴人台北縣淡水鎮公所僱用被上訴人
      乙○○駕駛垃圾車，以定時定點之方式收取垃圾服務鎮民，而鎮民亦須依規定
      於定時定點放置垃圾，不得任意棄置，具有事實上之強制利用關係，自屬國家
      給付行政中之行使公權力行為。又執行職務行使公權力行為之範疇為何？解釋
      上，以社會通念作客觀之觀察，凡屬於該公務員職務權限範圍內之行為，均應
      包括在內，則不僅包括公務員履行其職務或與履行職務有直接及內在關聯性之
      行為，尚包括因履行職務之時間或處所有關之行為。被上訴人乙○○既負責執
      行駕駛垃圾車清運垃圾之公務，則與此公務有關之安全駕駛、維修車輛、妥適
      保管自均包含在其公務範圍內，其遇垃圾車故障無法啟動，自有公務上之責任
      應迅速維修妥善保管，防止危險發生，至危險狀況排除，亦即該垃圾車拖離現
      場，至安全地點時止。是以，被上訴人乙○○未依法停放故障之垃圾車，並於
      其後方三十至一百公尺處放置故障標誌，且儘速通知修車部門前往處理等行為
      ，均屬執行職務行使公權力行為上之範圍，上訴人認本件為獨立之私法行為，
      依民法第一百八十四條及第一百八十八條第一項之規定請求被上訴人負私法上
      之連帶賠償責任，於法無據，不應准許。
    3.如上所述，上訴人雖得依國家賠償之法則對台北縣淡水鎮公所為請求，然依國
      家賠償法第八條第一項前段所定：「賠償請求權，自請求權人知有損害時起，
      因二年間不行使而消滅。」又依民法第一百二十八條前段、第一百三十條規定
      ：「消滅時效自請求權可行使時起算。」「時效因請求而中斷，若於請求後六
      個月內不起訴，視為不中斷。」本件車禍事故係於八十七年三月二十日發生，
      上訴人於是日即知有損害之發生，上訴人並得向乙○○所屬之台北縣淡水鎮公
      所請求賠償。嗣上訴人於八十八年七月二十二日向淡水鎮公所請求賠償，於同
      年九月二十三日經第二次協議而不成立，此有「第二次協議紀錄」、淡水鎮公
      所八十八年九月二十九日所出具之「協議不成立證明書」影本各一紙在卷足憑
      （見本院重上卷第四十七頁、第一三四頁）。雖上訴人於八十八年七月二十二
      日為請求時，時效因此而中斷，然上訴人遲至八十九年十月十三日始在本院追
      加以國家賠償法規定向被上訴人請求賠償，此有上訴人「民事準備書狀」在卷
      可參（見本院重上卷第四十四頁），已逾上開六個月之起訴期間，時效視為不
      中斷。茲上訴人於八十九年十月十三日追加起訴時，詎上開上訴人知有損害及
      請求權可行使之時起，已逾二年請求權消滅時效期間，被上訴人以此抗辯，拒
      絕賠償，依法尚無不合。上訴人追加依國家賠償法規定請求賠償，自非正當，
      不應准許。
四、綜上所述，上訴人在原審基於民法僱佣關係法則請求損害賠償，原審為其敗訴之
    判決，核無違誤。上訴意旨仍執陳詞，指摘原判決前述部分不當，求予廢棄改判
    ，為無理由，應予駁回上訴。又上訴人追加以國家賠償法則請求賠償，並擴張請
    求部分，均非正當，併應駁回。
五、本件事實已臻明確，兩造其餘攻擊防禦方法及證據經予審酌，核與判決結果不生
    影響，爰不再逐一論述，併此敘明。
據上論結，本件上訴及追加之訴均為無理由，依民事訴訟法第四百四十九條第一項、
第七十八條判決如主文。
中      華      民      國    九十二    年      七      月    二十九    日
                              民事第八庭
                                  審判長法  官  鄭  三  源
                                        法  官  周  美  月
                                        法  官  王  淇  梓
右正本係照原本作成。
如不服本判決，應於收受送達後二十日內向本院提出上訴書狀，其未表明上訴理由者
，應於提出上訴後二十日內向本院補提理由書狀（均須按他造當事人之人數附繕本）
上訴時應提出委任律師或具有律師資格之人之委任狀；委任有律師資格者，另應附具
律師資格證書及釋明委任人與受任人有民事訴訟法第四百六十六條之一第一項但書或
第二項（詳附註）所定關係之釋明文書影本。
中      華      民      國    九十二    年      七      月    三十一    日
                                        書記官  張  美  華
附註：
民事訴訟法第四百六十六條之一（第一項、第二項）：
對於第二審判決上訴，上訴人應委任律師為訴訟代理人。但上訴人或其他法定代理人
具有律師資格者，不在此限。
上訴人之配偶、三親等內之血親、二親等內之姻親，或上訴人為法人、中央或地方機
關時，其所屬專任人員具有律師資格並經法院認為適當者，亦得為第三審訴訟代理人
。


司法院資訊處製作；財團法人民間司法改革基金會備份。
